【裁判字號】    97,訴,2192
【裁判日期】    980107
【裁判案由】    勞保
【裁判全文】
臺北高等行政法院判決
                                  97年度訴字第2192號
                              .
原      告  甲○○
被      告  勞工保險局
代  表  人  乙○○（總經理）
訴訟代理人  丙○○
            丁○○
上列當事人間因勞保事件，原告不服行政院勞工委員會中華民國
97年6 月27日勞訴字第0970013603號訴願決定，提起行政訴訟。
本院判決如下：
    主  文
原告之訴駁回。
訴訟費用由原告負擔。
    事  實
壹、事實概要：
    緣原告係由高雄縣餐飲業職業工會申報參加勞工保險之被保
    險人，以因小兒麻痺症候群，檢據申請殘廢給付。經被告審
    查，以原告所患小兒麻痺症候群，於加保前民國（下同）71
    年6 月鑑定為重度障礙並領有身心障礙手冊，當時兩下肢機
    能全廢，又其併發症脊柱重度側彎變形，自幼年即存在，於
    75年4 月1 日首次參加勞工保險，加保前之殘廢程度符合勞
    工保險殘廢給付標準表第2 等級及第54項第9 等級，合併升
    等後為第1 等級，係屬加保生效前之殘廢程度，應不予給付
    ；又原告於96年12月10日診斷殘廢時之殘廢程度經綜合審查
    符合勞工保險殘廢給付標準表第2 等級及第54項第9 等級，
    合併升等後仍為第1 等級，殘廢等級並未提高，乃以97年1
    月23日保給殘字第09760037290 號函（下稱原處分）核定否
    准所請殘廢給付。原告不服，向勞工保險監理委員會（下稱
    監理會）申請審議，經該會以97年4 月24日97保監審字第06
    71號審定書審定申請審議駁回，提起訴願，亦遭駁回，遂向
    本院提起行政訴訟。原告未於言詞辯論期日到場，僅提出書
    狀為聲明或陳述。
貳、兩造聲明：
一、原告聲明：
(一)訴願決定及原處分均撤銷。
(二)依被告計算公式應依1等殘廢給付。
二、被告聲明：
    原告之訴駁回。
參、兩造之陳述：
一、原告主張之理由：
(一)原告幼患小兒麻痺重症，71年6 月20日經鑑定領有殘障手冊
    ，時年24歲，早已成年，但鑑定結果僅肢體重度，當時生活
    正常且受僱他人工作，事隔26年經高雄榮民總醫院X 光檢查
    脊椎、腰、胸肋骨大於40度，嚴重側彎病變，日積月累而形
    成，生活需他人協助。惟被告卻以小兒麻痺症候群成年前即
    已形成而拒絕給付。
(二)原告75年4 月1 日參加勞工保險，實地工作亦經被告及相關
    單位派員稽查並無異議，可見當時並無病變發生，故脊椎、
    腰、胸肋骨大於40度之重度側彎係投保後所形成。
二、被告主張之理由：
(一)按「被保險人或其受益人，於保險效力開始後，停止前發生
    保險事故者，得依本條例規定，請領保險給付。」「保險人
    為審核保險給付或勞工保險監理委員會為審議保險爭議事項
    ，必要時得向投保單位、特約醫療院、所或其他有關機關調
    查被保險人與保險有關之文件。」「被保險人因普通傷害或
    罹患普通疾病，經治療終止後，如身體遺存障害，適合殘廢
    給付標準表規定之項目，並經保險人自設或特約醫院診斷為
    永久殘廢者，得按其平均月投保薪資，依同表規定之殘廢等
    級及給付標準，1 次請領殘廢補助費，．．．。被保險人領
    取普通傷病給付期滿，或其所患普通傷病經治療1 年以上尚
    未痊癒，如身體遺存障害，適合殘廢給付標準規定之項目，
    並經保險人自設或特約醫院診斷為永不能復原者，得比照前
    項規定辦理。」「殘廢給付依左列規定，審核辦理之：．．
    ．3 、被保險人身體遺存障害，同時適合殘廢給付標表之第
    14等級至第1 等級間任何兩項目以上時，按其最高殘廢等級
    再升1 等級給與之。但最高等級為第1 等級時，按第1 等級
    給與之。．．．6 、被保險人身體遺存障害，不適合殘廢給
    付標準表所定之各項目時，得衡量其殘廢程度，比照同表所
    定之身體障害狀態，定其殘廢等級。．．．8 、被保險人之
    身體原已局部殘廢，再因傷害或疾病致身體之同一部位殘廢
    程度加重者，一律依照殘廢給付標準表規定，按其加重後殘
    廢給付日數，發給殘廢給付。但原已局部殘廢部分，依殘廢
    給付標準表規定所核定之給付日數，應予扣除。．．．。」
    勞工保險條例第19條第1 項、第28條、第53條及第55條第3
    款、第6 款、第8 款分別定有明文。勞工保險條例第53條附
    表即殘廢給付標準表「精神、神經障害」系列附註1 規定：
    「1 、『精神、神經障害等級』之審定基本原則：綜合其病
    灶症狀，對於永久喪失勞動能力與影響日常生活或社會生活
    活動狀態及需他人扶助之情況依左列各項狀況定其等級。於
    審定時，須有精神科、神經科、神經外科等專門醫師診斷證
    明資料為依據。．．．。」同表「脊柱畸形或運動障害」系
    列第54項「脊柱遺存運動障害者。」為第9 等級，給付標準
    280 日。附註1 規定：「1 、脊柱為保持體位之支柱，其有
    遺存運動障害、畸形障害或荷重障害者，對於勞動能力之喪
    失程度，不應拘執於脊柱椎骨個別之損傷程度作個別判斷，
    應從脊柱全體機能損傷若干程度，作綜合性之審查。．．．
    。」行政院勞工委員會95年5 月18日勞保二字第0950025649
    號及95年9 月18日勞保二字第0950114130號函釋：「．．．
    被保險人加保前之殘廢，於保險有效期間殘廢程度加重者，
    依殘廢給付標準表應核定之殘廢給付日數，應扣除加保前原
    已局部殘廢依殘廢給付標準表規定之給付日數。．．．。」
    「核釋勞工保險條例第55條第8 款、第9 款但書有關『原已
    局部殘廢部分，依殘廢給付標準表規定所核定之給付日數，
    應予扣除』，係指被保險人之身體原已局部殘廢，且保險人
    已依殘廢給付標準表規定核發殘廢給付，如再因傷病致同一
    部位殘廢程度加重申請殘廢給付者，保險人應扣除其已請領
    之殘廢給付。至於被保險人於保險有效期間原已局部殘廢，
    如未請領殘廢給付，於日後因同一傷病致同一部位殘廢程度
    加重申請殘廢給付時，保險人應按其殘廢程度加重後之殘廢
    等級及給付日數，核發殘廢給付，請求權時效應自被保險人
    得請求加重後殘廢給付時起算，不扣除原已局部殘廢而未請
    領之殘廢給付金額。．．．」
(二)原告主張其脊柱（腰、胸）骨部分是投保後發生之病變。查
    本件經被告據所送高雄榮民總醫院96年12月10日出具之殘廢
    診斷書、原告之殘障者個案資料卡、X 光片及彩色照片，送
    請特約專科醫師審查意見載以：「依所附X 光片，狄女士脊
    柱重度側彎變形，屬併發於小兒麻痺症，自幼年即存在，屬
    帶殘投保，不宜殘廢給付。」又監理會特約專科醫師審查意
    見略以：「．．．申請人於75年4 月1 日首次加保，96年12
    月10日因小兒麻痺症候群診斷殘廢，其胸腰椎可符合第54項
    第9 等級，雙下肢符合第2 等級。惟申請人為小兒麻痺患者
    ，71年6 月已取得重殘身心手冊，其小兒麻痺發作後，運動
    神經受損，殘廢已形成，不致逐漸加重，其雙下肢殘廢並未
    加重，腰椎部分亦應於成年已固定，因均為加保前殘廢，勞
    保局不予給付為合理。」，本件業經2 位專科醫師審查，咸
    認原告於75年4 月1 日首次加保前之殘廢程度已符合勞工保
    險殘廢給付標準表第2 等級及第54項第9 等級，合併升等後
    為第1 等級；又認原告於96年12月10日診斷殘廢時之殘廢程
    度經綜合審查亦符合勞工保險殘廢給付標準表第2 等級及第
    54項第9 等級，合併升等後仍為第1 等級，因殘廢等級並未
    提高，被告否准原告所請殘廢給付，並無不合。
    理  由
甲、程序方面：
    本件原告經合法通知，無正當理由未於言詞辯論期日到場，
    查無行政訴訟法第218 條準用民事訴訟法第386 條所列各款
    情事，爰依行政訴訟法第218 條準用民事訴訟法第385 條之
    規定，准被告聲請，由其一造辯論而為判決。
乙、實體方面：
壹、兩造不爭之事實及兩造爭點：
    如事實概要欄所述之事實，業據提出勞工保險殘廢給付申請
    書、勞工保險殘廢診斷書、殘廢給付受理編審清單為証，為
    兩造所不爭執，堪信為真，兩造爭點厥為：原告脊柱（腰、
    胸）骨部分病變是否投保後發生？
貳、本院之判斷：
一、本件應適用之法條與法理：
（一）勞工保險條例第19條第1 項規定：「被保險人或其受益人
      ，於保險效力開始後，停止前發生保險事故者，得依本條
      例規定，請領保險給付。」
（二）勞工保險條例第53條規定：「被保險人因普通傷害或罹患
      普通疾病，經治療終止後，如身體遺存障害，適合殘廢給
      付標準表規定之項目，並經保險人自設或特約醫院診斷為
      永久殘廢者，得按其平均月投保薪資，依同表規定之殘廢
      等級及給付標準，1 次請領殘廢補助費，．．．。被保險
      人領取普通傷病給付期滿，或其所患普通傷病經治療1 年
      以上尚未痊癒，如身體遺存障害，適合殘廢給付標準規定
      之項目，並經保險人自設或特約醫院診斷為永不能復原者
      ，得比照前項規定辦理。」
（三）勞工保險條例第第55條第3 款、第6 款、第8 款規定：「
      殘廢給付依左列規定，審核辦理之：．．．3 、被保險人
      身體遺存障害，同時適合殘廢給付標表之第14等級至第1
      等級間任何兩項目以上時，按其最高殘廢等級再升1 等級
      給與之。但最高等級為第1 等級時，按第1 等級給與之。
      ．．．6 、被保險人身體遺存障害，不適合殘廢給付標準
      表所定之各項目時，得衡量其殘廢程度，比照同表所定之
      身體障害狀態，定其殘廢等級。．．．8 、被保險人之身
      體原已局部殘廢，再因傷害或疾病致身體之同一部位殘廢
      程度加重者，一律依照殘廢給付標準表規定，按其加重後
      殘廢給付日數，發給殘廢給付。但原已局部殘廢部分，依
      殘廢給付標準表規定所核定之給付日數，應予扣除。．．
      ．。」
（四）勞工保險條例第53條附表即殘廢給付標準表「精神、神經
      障害」系列附註1 規定：「1 、『精神、神經障害等級』
      之審定基本原則：綜合其病灶症狀，對於永久喪失勞動能
      力與影響日常生活或社會生活活動狀態及需他人扶助之情
      況依左列各項狀況定其等級。於審定時，須有精神科、神
      經科、神經外科等專門醫師診斷證明資料為依據。．．．
      。」，同表「脊柱畸形或運動障害」系列第54項「脊柱遺
      存運動障害者。」為第9 等級，給付標準280 日。附註1
      規定：「1 、脊柱為保持體位之支柱，其有遺存運動障害
      、畸形障害或荷重障害者，對於勞動能力之喪失程度，不
      應拘執於柱椎骨個別之損傷程度作個別判斷，應從脊柱全
      體機能捐傷若干程度，作綜合性之審查。．．．。」，另
      行政院勞工委員會95年5 月18日勞保二字第0950025649號
      及95年9 月18日勞保二字第0950114130號函釋稱「．．．
      被保險人加保前之殘廢，於保險有效期間殘廢程度加重者
      ，依殘廢給付標準表應核定之殘廢給付日數，應扣除加保
      前原已局部殘廢依殘廢給付標準表規定之給付日數。．．
      ．。」「核釋勞工保險條例第55條第8 款、第9 款但書有
      關『原已局部殘廢部分，依殘廢給付標準表規定所核定之
      給付日數，應予扣除』，係指被保險人之身體原已局部殘
      廢，且保險人已依殘廢給付標準表規定核發殘廢給付，如
      再因傷病致同一部位殘廢程度加重申請殘廢給付者，保險
      人應扣除其已請領之殘廢給付。至於被保險人於保險有效
      期間原已局部殘廢，如未請領殘廢給付，於日後因同一傷
      病致同一部位殘廢程度加重申請殘廢給付時，保險人應按
      其殘廢程度加重後之殘廢等級及給付日數，核發殘廢給付
      ，請求權時效應自被保險人得請求加重後殘廢給付時起算
      ，不扣除原已局部殘廢而未請領之殘廢給付金額。．．．
      」，與前揭立法意旨無違，行政機關予以適用，自無違誤
      。
二、原告脊柱（腰、胸）骨部分病變並非投保後發生：
（一）被告所聘審查醫師就原告殘廢等級是否投保後發生所為之
      判斷，並無違法情事，應予尊重：
      按保險事故何時發生？該當於何等級之審定，常涉及醫理
      專業領域，非被告或監理會之一般承辦人員所能逕予認定
      。故被告於審核保險給付案件時，除以被保險人或受益人
      檢附之資料、診斷書等書面資料予以審核外，如有必要，
      亦須另外徵詢專科醫師意見或實地派員訪查瞭解實情，此
      觀勞工保險局組織條例第11條第2 項規定，被告得視業務
      需要聘用兼任醫師12人至20人，及勞工保險條例第28 條
      、第56條規定保險人（即被告）為審核保險給付，得調查
      有關之文件、得另行指定醫院或醫師複檢等規定甚明。
（二）可知關於「保險事故是否於加保後始發生」，因審查核定
      之法定權限在於被告，除非被告審查程序違法，或其審查
      結果與一般正常人認知差異過大，本院均應予以尊重。
（三）前揭「保險事故是否於加保後始發生」職權，涉及專業性
      、經驗性之判斷，基於法院審查能力有限，及司法、行政
      權分立之原則，法院原則上承認行政機關就此等事項之決
      定，有「判斷餘地」。但如行政機關之判斷有恣意濫用及
      其他違法情事，亦應承認法院得例外加以審查，其可資考
      量之情形包括：1 、行政機關所為之判斷，是否出於錯誤
      之事實認定或錯誤之資訊。2 、行政機關之判斷，是否有
      違一般公認之價值判斷標準。3 、行政機關之判斷，是否
      違反法定之正當程序。4 、作成判斷之行政機關，其組織
      是否合法且有判斷之權限。5 、行政機關之判斷，是否出
      於與事物無關之考量，亦即違反不當連結之禁止。6 、行
      政機關之判斷，是否違反相關法治國家應遵守之原理原則
      ，如平等原則、公益原則等，仍應由法院審查（釋字第55
      3 號解釋理由書、釋字第319 號翁岳生等3 位大法官所提
      不同意見書、並參照學者通說見解）。
（四）原告雖主張其脊椎、腰、胸肋骨大於40度之重度側彎係投
      保後所形成云云，惟經被告據所送高雄榮民總醫院96年12
      月10日出具之殘廢診斷書、原告之殘障者個案資料卡、X
      光片及彩色照片，送請特約專科醫師審查意見載以：「依
      所附X 光片，狄女士脊柱重度側彎變形，屬併發於小兒麻
      痺症，自幼年即存在，屬帶殘投保，不宜殘廢給付。」有
      醫師審查意見附卷可稽，該判斷程序並非基於錯誤之資訊
      ，亦未違反法定正當程序、一般公認之價值判斷、不當連
      結之禁止、平等原則、公益原則，難謂有何違法之處，故
      其專業認定縱與原告見解不同，但何者較為正確？乃屬見
      仁見智之問題，經送勞工保險監理委員會專科醫師審查，
      其審查意見亦認：「．．．申請人於75年4 月1 日首次加
      保，96年12月10日因小兒麻痺症候群診斷殘廢，其胸腰椎
      可符合第54項第9 等級，雙下肢符合第2 等級。惟申請人
      為小兒麻痺患者，71年6 月已取得重殘身心手冊，其小兒
      麻痺發作後，運動神經受損，殘廢已形成，不致逐漸加重
      ，其雙下肢殘廢並未加重，腰椎部分亦應於成年已固定，
      因均為加保前殘廢，勞保局不予給付為合理。」，亦有醫
      師審查意見可憑，該專業判斷本院即應予以尊重，至其「
      妥當性」如何，並非本院審查之範圍，原告主張脊椎、腰
      、胸肋骨大於40度之重度側彎係投保後所形成云云，尚不
      足採。
三、從而，原處分以原告加保前之殘廢程度已符合勞工保險殘廢
    給付標準表第2 等級及第54項第9 等級，合併升等後為第1
    等級，本次申請時殘廢等級並未提高，乃否准所請殘廢給付
    ，並無不法，爭議審定及訴願決定遞予維持，亦稱正確。原
    告徒執前詞，訴請撤銷及依1 等殘廢給付核給，為無理由，
    應予駁回。
參、兩造其餘攻擊防禦方法均與本件判決結果不生影響，故不逐
    一論述，併此敘明。
據上論結，本件原告之訴為無理由，依行政訴訟法第218 條、第
98條第1 項前段，民事訴訟法第385 條，判決如主文。
中    華    民    國    98    年    1     月    7     日
                    臺北高等行政法院第二庭
                              審判長法  官  徐瑞晃
                                    法  官  蕭惠芳
                                    法  官  畢乃俊
上為正本係照原本作成。
如不服本判決，應於送達後20日內，向本院提出上訴狀並表明上
訴理由，如於本判決宣示後送達前提起上訴者，應於判決送達後
20日內補提上訴理由書（須按他造人數附繕本）。
中    華    民    國    98    年    1     月    7     日
                                    書記官  簡信滇


司法院資訊處製作；財團法人民間司法改革基金會備份。
